臺灣高等法院刑事判決　　　　　　　　　　　　　九十二年度上訴字第三三三四號
　　上　訴　人
　　即　被　告　丙○○
　　選任辯護人　廖修譽律師
右上訴人因違反公職人員選舉罷免法等案件，不服臺灣板橋地方法院九十年度訴字第
二○八八號，中華民國九十二年八月十一日第一審判決（起訴案號：臺灣板橋地方法
院檢察署八十九年度偵緝字第一一四四號、九十年度偵字第六一九一號）提起上訴，
本院判決如左：
    主  文
原判決關於意圖使候選人不當選，以文字傳播不實之事，足以生損害於公眾及他人部
分暨定應執行刑部分撤銷。
丙○○被訴意圖使候選人不當選，以文字傳播不實之事，足以生損害於公眾及他人部
分，無罪。
其他上訴駁回。
    事  實
一、丙○○於擔任「世界論壇報」實際負責人及發行人兼社長時，基於散布於眾之意
    圖，於民國九十年二月十五日所出刊之「世界論壇報」第一版至第七版，以不實
    之文字傳述刊登「台北縣長丁○○涉圖利他人近百億，被檢舉後惱羞成怒，下令
    燒厝滅口？要使違法亂紀事件真相永遠煙沒。」、「丁○○大縣長眼中法令如廢
    紙，牴觸利益者必亡。」、「監院糾正在案，丁○○強行重劃動工，糾彈權形同
    虛設，百姓情何以堪？」、「．．．另有部分民宅，縣府來不及拆除，乾脆縱火
    燒屋，前後一共放了四把火，目的就是為取得土地進行公辦重劃。」、「尤清袖
    手不管，丁○○涉嫌貪瀆。」、「監察院無眼，行政院無人，丁○○玩法弄錢，
    將都市計畫變更公共設施留設比例等決定」等文字，用以詆毀丁○○，足以毀損
    於丁○○之名譽。
三、案經丁○○訴由臺灣板橋地方法院檢察署檢察官偵查起訴。
    理  由
壹、有罪部分
一、訊據上訴人即被告丙○○對於其於右揭時、地登載上開文字於報紙之事實固坦承
    不諱，惟否認有何誹謗犯行，辯稱：告訴人丁○○係身為公職之台北縣縣長，故
    其所有行政作為，自當然為可受公評之對象，而有刑法第三百十一條第三項之適
    用，方符合憲法第十一條保障言論自由之意旨，被告評論丁○○之行為部分，應
    係基於言論自由下之善意評論，應受保護，不能將被告以誹謗罪相繩云云。
二、按司法院大法官會議釋字第五○九號解釋稱：「言論自由為人民之基本權利，憲
    法第十一條有明文保障，國家應給予最大限度之維護，俾其實現自我、溝通意見
    、追求真理及監督各種政治或社會活動之功能得以發揮。惟為兼顧對個人名譽、
    隱私及公共利益之保護，法律尚非不得對言論自由依其傳播方式為合理之限制。
    刑法第三百十條第一項及第二項誹謗罪即係保護個人法益而設，為防止妨礙他人
    之自由權利所必要，符合憲法第二十三條規定之意旨。至刑法同條第三項前段以
    對誹謗之事，能證明其為真實者不罰，係針對言論內容與事實相符者之保障，並
    藉以限定刑罰權之範圍，非謂指摘或傳述誹謗事項之行為人，必須自行證明其言
    論內容確屬真實，始能免於刑責。惟行為人雖不能證明言論內容為真實，但依其
    所提證據資料，認為行為人有相當理由確信其為真實者，即不能以誹謗罪之刑責
    相繩，亦不得以此項規定而免除檢察官或自訴人於訴訟程序中，依法應負行為人
    故意毀損他人名譽之舉證責任，或法院發現其為真實之義務。就此而言，刑法第
    三百十條第三項與憲法保障言論自由之旨趣並無牴觸」，依此解釋可知，刑法第
    三百十條第三項前段之規定，雖非謂行為人必須自證無罪，始能免於刑責。但行
    為人不能證明其言論內容為真實，而依其所提證據資料，復無法認行為人有相當
    理由確信其為真實者，即非不能以誹謗罪之刑責相繩。合先敘明。
三、再按刑法第三百十一條規定誹謗罪之免責條件為：「以善意發表言論，而有左列
    情形之一者不罰：一、因自衛、自辯、保護合法之利益者。二、公務員因職務而
    報告者。三、對於可受公評之事，而為適當之評論者。四、對於中央及地方之會
    議或法院或公眾集會之記事，而為適當之載述者。」，故行為人若係出於善意的
    發表言論，而有該條四款之阻卻違法事由存在，即不構成刑法第三百十條之誹謗
    罪；至於判斷是否為「善意」，其重點應是在審查言論發表人是否針對與公眾利
    益有關的事項表達意見或作評論，其動機非以毀損被評論人的名譽為唯一目的，
    且基於言論自由係民主政治之核心價值，及憲法保障之基本權利，所謂非善意者
    應採「真正惡意原則」，亦即凡善意發表言論，如其發表或批評之內容為與公益
    有關之事務，不論其內容之真實性，亦不論其是否侵害到被評論者的名譽，均應
    受到憲法言論自由之保障。換言之，即使發表言論者所指述之內容非真實，亦僅
    在表意人於發表言論時明知其所言非真實或過於輕率而未探究其所言是否真實之
    情況下，此時，言論發表人之此種內容不實言論方要受到法律制裁；如若不然，
    而係在陳述事實或意見時，同時有足以使被評論者因該評論感到被輕視、羞辱或
    使社會大眾對被評論者喪失信心或憎恨等之非理性人身攻擊、漫罵文字或言語時
    ，即非刑法第三百十一條所稱之「善意」，仍應構成誹謗罪。
四、經查：
（一）右揭事實，業據告訴人丁○○、代理人李師榮及張英郎律師迭於偵查中、原審
      及本院審理時指訴綦詳，被告對於其於九十年二月十五日所出刊之「世界論壇
      報」第一版至第七版，以傳述刊登「台北縣長丁○○涉圖利他人近百億，被檢
      舉後惱羞成怒，下令燒厝滅口？要使違法亂紀事件真相永遠煙沒。」、「丁○○大縣長眼中法令如廢紙，牴觸利益者必亡。」、「監院糾正在案，丁○○強
      行重劃動工，糾彈權形同虛設，百姓情何以堪？」、「．．．另有部分民宅，
      縣府來不及拆除，乾脆縱火燒屋，前後一共放了四把火，目的就是為取得土地
      進行公辦重劃。」、「尤清袖手不管，丁○○涉嫌貪瀆。」、「監察院無眼，
      行政院無人，丁○○玩法弄錢，將都市計畫變更公共設施留設比例等決定」等
      文字之事實，坦承不諱，並有世界論壇報一份在卷為佐（放置於九十年度偵字
      第八０九號偵查卷末處之公文封內）。觀諸被告所刊載之指摘告訴人丁○○之
      內容，其遣詞用字於客觀上足以眨抑告訴人之人格、使告訴人名譽受損，洵堪
      認定。
（二）被告固以伊係據真實資料推論告訴人可能包庇犯罪，並非空言，且於房屋拆除
      遇阻之際，確有燒屋情事發生，當然會令人有合理之懷疑，因而被告所為係屬
      善意之評論等語置辯，惟查：
    1.本件所涉及之蘆洲市南港子市地重劃案，係起因於台北防洪初期治理工程二重
      疏洪道工程用地自七十年間辦理徵收，關於疏洪道工程範圍內之住戶遷村、配
      售抵費地所生之爭議。按本件南港子地區之都市計劃主要計畫案、細部計畫案
      分別係於八十二年十二月十五日、八十三年八月十七日起發布實施，重劃計劃
      書則於八十五年三月十九日奉准公告施行，此有臺北縣政府八十二年十二月十
      三日八二北工都字第四四三六二一號、八十三年八月十五日八三北府工都字第
      二七二二八一號、八十五年四月十一日八五北府地五字一一六一○一號公告暨
      臺灣省政府八十五年三月十九日八五府地六字第一四七五○四號函影本各乙份
      附卷（見板檢第一一四四號偵緝卷第五四、五七頁，原審卷(一)第四二頁反面）
      可考。而告訴人丁○○係於八十六年十二月一日始當選為台北縣縣長，並於同
      年十二月二十日任職，此有第十四屆縣市長選舉候選人得票概況名冊、臺北縣
      政府九十北府人三字第一五四六二一號在職證明書（見原審卷第四○頁、板檢
      第六一九一號偵卷第十六頁）可徵，足認系爭蘆洲市南港子市地重劃案係於告
      訴人丁○○接任台北縣縣長前即已發布實施，告訴人丁○○接任台北縣縣長後
      ，接續本件重劃開發案之執行工作甚明。
    2.被告固辯謂：於拆遷房屋之過程中確有燒屋情事發生，伊重劃案的辦公室也在
      工地裏，也有被燒到等語，並提出火災現場照片為憑。經本院查閱被告所提出
      之照片，亦僅能自該等照片內容知悉火災後現場燒毀之情形，並無從遽以認定
      火災之發生原由，復被告亦未提出其他相關證據足資證明係台北縣政府縱火燒
      屋，實難遽以被告所提出之照片，而認台北縣政府有縱火燒屋之事實。另關於
      台北縣政府辦理二重疏洪道拆遷證明之查證工作一節，經監察院調查後，雖認
      台北縣政府辦理二重疏洪道拆遷證明之查證工作，未切實調閱各項原始資料查
      核，卻以向台灣土地銀行借得資料影本為查證藍本，致引發民眾對相關拆遷證
      明合法性及正確性之質疑，以及一再延宕查復期間，均屬不當，而監察院八十
      七年三月廿三日（八七）院台內字第八七一九○○二六四號監察院公告糾正台
      北縣政府上開不當行政行為在案。惟查台北縣政府上開經監察院公告糾正之行
      為，核依台北縣政府八十五年三月八日八五北府地四字第七九○六六號函（見
      板檢第一一四四號偵緝卷第四四頁）所示，係於八十五年二月間向土地銀行板
      橋分行借得副本影印為查證藍本，顯係在告訴人丁○○接任台北縣縣長之前所
      為之不當行政行為，實難以告訴人接任台北縣縣長後，接續本件重劃開發案之
      執行工作，遽認告訴人丁○○有何違法亂紀、圖利他人近百億之行為。且縱認
      台北縣政府於該糾正案通過後有未再查核切實改進之疏虞，而為可受公評之對
      象，但除此之外，本案客觀上殊乏證據資料，足認被告有相當理由確信其於世
      界論壇報登載上揭指摘傳述告訴人丁○○「圖利他人近百億」、「下令燒厝滅
      口」、「違法亂紀」、「玩法弄錢」，「涉嫌貪瀆」等事項係屬真實。
    3.承前所述，被告刊登上揭文字所示之內容，依社會上之一般客觀判斷，既已非
      屬事實上之報導，或就事實予以公正之評斷，而已達於非理性之攻擊、漫罵，
      使告訴人丁○○因該刊登內容而感到被羞辱，則被告所為，自難認係出於善意
      之發表言論，揆諸首揭說明，本案依被告所提證據資料，既無法認被告有相當
      理由確信其所刊載上揭足以毀損告訴人丁○○名譽之文字係為真實，則被告所
      為，即難認係出於善意之發表言論，其誹謗犯行洵堪認定。被告辯稱其雖不能
      證明言論內容為真實，但依其所提證據資料，實有合理之懷疑，而係屬善意之
      評論，自不能將其以誹謗罪相繩云云，自非足採。
（三）綜上所述，被告前揭所辯，均係事後卸責之詞，不足採信。本件事證明確，被
      告誹謗犯行，洵堪認定。
五、核被告所為，係犯刑法第三百十條第二項之加重誹謗罪。
六、原審以被告所犯罪證明確，援引刑法第三百十條第二項、第四十一條第一項、罰
    金罰鍰提高標準條例第一條前段、第二條之規定，並審酌被告未經查證即以揣測
    之事實並以謾罵方式毀損主政者，圖以誤導民眾，所為不符民主法治精神，實不
    足為訓，並其犯後態度等一切情狀，量處有期徒刑三月，並諭知易科罰金之折算
    標準。經核其認事用法，並無違誤，上訴人提起上訴，仍執陳詞，指摘原判決不
    當，為無理由，應予駁回。
貳、無罪部分
一、公訴意旨略以：丙○○基於意圖散佈於眾及使前第四屆立法委員候選人乙○○不
    當選之犯意，於民國八十七年九月二十四日，在中國時報第七版，以不實之文字
    傳述刊登「…核定乙○○省議員於民國八十一年十二月二十九日提供甲○○先生
    （以雞舍、水塔、水井）造具之拆遷安置戶名冊已予核定列為優先配地資格…」
    半版廣告，並接續於八十七年十一月二十七日，在中時晚報第八版，刊登「乙○○騙選票、改法令、搶民地…」及於八十七年十二月三日自立早報頭版，刊登「
    陳宏昌、林志嘉、乙○○串謀，向行政院施壓，以達其圖謀私利之目的…」廣告
    ，且又散發傳單以不實之文字傳述刊登「乙○○省議員下手令交辦一千四百戶目
    的，再者，以該交辦戶數刪除原定五點六九公頃九條計劃道路」、「且該百分之
    十五抵費地，係勾結乙○○省議員以省議會省議員用箋下手令，廢除行政院已核
    准定案都計法令，擅改邱、連兩任省主席核定，規劃完成之五點六九公頃道路及
    市場用地變建地，圖利乙○○省議員八十二年七月十日假三重市中正堂召開主持
    協調會，改變台北縣政府原送省政府評估本案三區抵費地僅可安置七三○戶，改
    為一四○○戶人頭拆遷戶」等文字，用以詆譭乙○○，均足毀損乙○○名譽並使
    其不當選。因認被告係犯公職人員選舉罷免法第九十二條、刑法第三百十條之罪
    嫌云云。
二、按犯罪之事實應依證據認定之，無證據不得認定犯罪事實，刑事訴訟法第一百五
    十四條第二項定有明文。又所謂認定犯罪事實之證據，係指足以認定被告確有犯
    罪行為之積極證據而言，該項證據自須適合於被告犯罪事實之認定，始得採為斷
    罪資料。再認定犯罪事實所憑之證據，雖不以直接證據為限，間接證據亦包括在
    內；然無論直接或間接證據，其為訴訟上之證明，須於通常一般之人均不致有所
    懷疑，而得確信其為真實之程度者，始得據之為有罪之認定，倘其證明尚未達此
    一程度，而有合理性懷疑存在時，仍應為無罪之判決（最高法院二十九年上字第
    三一○五號、七十六年度台上字第四九八六號判例參照）。次按刑法誹謗罪之成
    立，除行為人在客觀上有指摘或傳述足以毀損他人名譽之事實外，尚須主觀上有
    毀損他人名譽之故意，至於公職人員選舉罷免法第九十二條之罪責，亦以行為人
    對於所傳播文字確屬不實，復基於使候選人當選或不當選之意圖為要件。
三、訊據被告丙○○固坦承有於中國時報、中時晚報、自立早報刊登公訴意旨所指之
    廣告內容，並散發宣傳單等情，惟矢口否認有何公訴意旨所指之犯行，辯謂：伊
    所言皆有其公文資料足憑，並無不實之處，且其所發表之言論皆出於善意並係與
    公益有關之事務，應受到憲法言論自由之保障。伊於選舉期間，提出該確實有據
    之說法，係為選民更能知悉候選人之為人，而乙○○亦已提出相對說明，按民主
    政治之精髓，即在於真理越辯越明，候選人之人格亦可在辯論中呈現，今伊非以
    不具名之黑函攻訐，而係光明正大具名且係提供完全之公文資料讓選民得以判斷
    誰是誰非，係完全符合民主政治運作常軌之舉止，而非任意謾罵攻擊詆毀他人之
    言論，伊並無違犯誹謗及使人不當選之行為等語。
四、公訴人認被告有公職人員選舉罷免法第九十二條、刑法第三百十條之罪嫌，無非
    係以告訴人乙○○之指訴，中國時報、中時晚報、自立早報影本各一紙暨宣傳單
    影本三紙為其主要論據。經查：
（一）核依台灣省政府建設廳八十二年一月六日八二建六字第四四一○號函記載：「
      主旨：檢送『三重堤防與二重疏洪道三重地區拆遷戶安置』拆遷戶清冊一式共
      十二冊，請惠依本廳八十一年十二月廿九日召集會議決定辦理。說明：一、依
      據八十一年十二月廿九日召開主旨第一次會議議程中由乙○○省議員提供（清
      冊係甲○○先生造具）辦理」等文（見板檢第一一四四號偵緝卷第九○頁），
      並參諸甲○○所造具之拆遷戶名冊以及台北地區防洪初期實施計畫工程用地建
      築物補償費清冊節錄影本（見本院卷(一)第五四頁至第六五頁）可知，告訴人乙○○於八十一年間所提供之甲○○所造具之名冊上中，確有拆遷戶當時之建物
      為雞舍、鴨舍、水井等，而仍列入拆遷戶名冊中，且亦有同一門牌卻有多戶配
      售之情形，而依據經濟部水利署所造具之台北防洪初期治理工程三重堤防與二
      重疏洪道三重地區拆遷戶安置分門別類配售名冊，上開甲○○提供之名冊中之
      拆遷戶，多數亦列名其中（見本院卷(一)第六六頁至第七一頁）。足認被告於八
      十七年九月二十四日在中國時報第七版、及於競選之文宣宣傳單所刊載內容，
      乃係依據其所掌握之證據資料所為之事實陳述，被告於刊登、散發上開廣告、
      文宣前既已踐行合理查證，確信所報導為真實者，即不得繩以誹謗罪名。
（二）又被告固於八十七年十一月二十七日，在中時晚報第八版，刊登「乙○○騙選
      票、改法令、搶民地．．．」等文字。惟依台灣省政府建設廳於八十二年六月
      一日召開之「三重堤防與二重疏洪道三重地區拆遷戶安置事宜處理小組第二次
      會議」討論通過之決議（見板檢第一一四四號偵緝卷第一六七頁）以觀，其內
      容核與告訴人乙○○之台灣省議會議員用箋內容（見板檢第一一四四號偵緝卷
      第四七、四八頁）大致相符，且告訴人乙○○於其個人之選舉文宣亦載記說明
      其於該拆遷戶配售案件中所扮演之角色（見板檢第一八五四號偵卷第十三頁至
      十四頁），顯見被告於八十七年十一月二十七日，在中時晚報第八版所刊登之
      廣告，乃係依據其掌握之上開省議會會議紀錄及乙○○之省議會議員用箋內容
      ，所為之評論。縱認其所為之評論與真相有所差距，惟其既係本於其所蒐集之
      證據資料並予以查證後，依證據資料所為之評論，仍認應符合「實際惡意原則
      」。被告前開辯置，即非不足採。
（三）另被告於八十七年十二月三日自立早報頭版，刊登「陳宏昌、林志嘉、乙○○
      串謀，向行政院施壓，以達其圖謀私利之目的。鄉親啊！選票被騙，財產被賣
      ，這種立委還能選他嗎」之廣告。經查，立法委員陳宏昌、林志嘉、蔡勝邦、
      詹裕仁及二重疏洪道拆遷戶代表等人確曾於八十二年六月三日上午赴行政院請
      願，並由行政院副秘書長現場說明，此有行政院八十二年六月十一日台八十二
      經字第一九○一九號函在卷（見板檢第一一四四號偵緝號第一三九、一四○頁
      ）可憑，雖無證據資料顯示有何足以確信被告刊登上揭「乙○○與渠等串謀，
      而向行政院施壓，以達其圖謀私利之目的」之指述為真實，然因嗣後有關台北
      縣政府辦理該案拆遷戶查證工作遭監察院公告糾正在案，已如前述，衡諸常理
      ，被告根據該事證為合理之懷疑，自難遽以認其已逾越必要範圍與程度，而認
      非係出於善意之發表言論。且於選舉期間，被告提出該等基於事證所為之合理
      懷疑的說詞，其目的應係在使選民更能知悉候選人之能力及為人，且被告係以
      正大光明具名並提供完整公文資料之方式，交由選民判斷孰是孰非，並非以不
      具名之黑函攻訐方式為之，同時告訴人乙○○亦已提出相對說明，其所為符合
      民主政治運作常軌之舉止，並無誹謗及使人不當選之故意。
（四）且在選舉活動期間，選民投票之意向取決於候選人之政見、學歷、經歷、品格
      、操守及形象清新與否等因素，其管道或由政見發表會，或由候選人之文宣、
      拜票，抑或由於平日對於候選人之瞭解等，是以，單憑被告在報紙及宣傳單上
      刊登前揭文字，尚不足以動搖告訴人乙○○支持者之投票意向，選民仍可透過
      政見發表會、候選人之文宣、拜票以及候選人以往之問政成績，決定投票之意
      向。該文宣上之評論，雖不無誇大浮詞之處，惟其既未超出必要範圍之程度，
      即屬善意。足徵被告並無確有影響選情，使告訴人乙○○不當選之意圖甚明。
      被告辯稱其並無誹謗或使人不當選之行為等語，尚堪採信。
（五）綜右所述，尚乏證據證明被告有何誹謗及違反選罷法之犯行，此外，本院復查
      無其他積極證據足資證明被告犯罪，自應為被告無罪諭知。
五、原審未為詳查，就被告此部分之行為，予以論罪科刑，尚有未合。上訴人上訴意
    旨據此指摘原判決不當，請求撤銷改判，核有理由，自應由本院將原判決關於被
    告散布文字指摘告訴人乙○○部分予以撤銷，另諭知被告無罪之判決。
、告訴人丁○○九十一年一月九日告訴理由狀指陳部分：
一、告訴人丁○○另指陳：被告於本屆縣市長暨立法委員選舉期間，即九十年十一月
    二十七日晚上假蘆洲市南港子市地重劃區辦理所謂「蘆洲市南港子地區自辦市地
    重劃說明會」，並當場散發「台北縣政府無法無天強行重劃，動工貪瀆文件驚爆
    說案說明書」乙冊，其中內容亦明載「為就台北縣長丁○○串聯內政部土地重劃
    工程局玩法弄權」以及「台北縣長丁○○公然玩法弄錢」等情節，被告該行為，
    與本案起訴之犯罪事實同一，且係基於概括犯意行之，又意圖使告訴人丁○○不
    當選，因係於選舉期間為之，應依公職人員選舉罷免法論處云云。
二、然查，告訴人前開告訴被告犯罪時間係在九十年十一月二十七日，與本件被告經
    論罪科刑之誹謗告訴人之犯罪時間即九十年二月十五日，二者時間相隔已九個多
    月餘；且第十四屆縣市長選舉，係於九十年十二月一日始舉行投票，而本件被告
    之犯罪時間九十年二月十五日距離上開選舉期間尚有相當之時日，倘被告於九十
    年十一月二十七日確係意圖使告訴人丁○○不當選，而於選舉期間，以文字傳播
    不實之事項，亦應係於選舉將近時另行起意，與本件被告於九十年二月十五日誹
    謗告訴人丁○○部分並非係基於概括犯意所為，是告訴人指稱被告另違反公職人
    員選舉罷免法第九十二條部分之犯行與本案之犯行既非基於概括犯意為之，自無
    連續犯之裁判上一罪關係，亦為本件起訴效力所不及，本院自無從併予處理，附
    此敘明。
據上論結，應依刑事訴訟法第三百六十八條、第三百六十九條第一項前段、第三百六
十四條、第三百零一條第一項，判決如主文。
本案經檢察官施慶堂到庭執行職務。
中　　　華　　　民　　　國　　九十三　　年　　　一　　　月　　 十四 　　日
                              臺灣高等法院刑事第三庭
                                  審判長法  官  張  連  財
                                        法  官  張  傳  栗
                                        法  官  黃  金  富
右正本證明與原本無異。
誹謗丁○○部分不得上訴，其餘部分檢察官如不服本判決應於收受送達後十日內向本
院提出上訴書狀，其未敘述上訴之理由者並得於提起上訴後十日內向本院補提理由書
（均須按他造當事人之人數附繕本）。
                                        書記官  江  采  廷
中　　　華　　　民　　　國　　九十三　　年　　　一　　　月　　 十五 　　日
附錄：本判決論罪科刑法條全文
刑法第三百一十條 (誹謗罪)
意圖散布於眾，而指摘或傳述足以毀損他人名譽之事者，為誹謗罪，處一年以下有期
徒刑、拘役或五百元以下罰金。
散布文字、圖畫犯前項之罪者，處二年以下有期徒刑、拘役或一千元以下罰金。
對於所誹謗之事，能證明其為真實者，不罰。但涉於私德而與公共利益無關者，不在
此限。
